【裁判字號】    98,上,182
【裁判日期】    980922
【裁判案由】    拆屋還地等
【裁判全文】
臺灣高等法院臺中分院民事判決           98年度上字第182號
上  訴  人   丑○○○
             壬○○
             卯○○
             辛○○
             丁○○
             癸○○
上六人共同
訴訟代理人   羅豐胤律師
複 代理 人   林正雄律師
複 代理 人   己○○
被 上訴 人   甲○○
             丙○○
             寅○○
上三人共同
訴訟代理人   洪永叡律師
複 代理 人   巳○○
             乙○○
上列當事人間請求拆屋還地事件，上訴人對於中華民國98年3月
19日臺灣南投地方法院第一審判決提起上訴，本院於98年9月8日
言詞辯論終結，判決如下：
    主  文
上訴駁回。
第二審訴訟費用由上訴人負擔。
    事實及理由
壹、被上訴人方面：
一、被上訴人起訴主張
（一）坐落南投縣埔里鎮○○○段648地號土地（重測前為枇杷
      城段846之36地號，地目田，面積4943.53平方公尺，下稱
      系爭648地號土地）、同段649地號土地（重測前為枇杷城
      段846之73地號，地目建，面積1687.41平方公尺，下稱系
      爭649地號土地）及埔里鎮○○段977之374地號土地（地
      目田，面積428平方公尺，下稱系爭977之374地號土地）
      之所有權全部與坐落系爭649地號土地上如附圖所示之Ｇ
      處面積132.38平方公尺之建號71號建物即門牌號碼南投縣
      埔里鎮○○路99之1號、坐落系爭649、648地號土地上如
      附圖所示Ｋ處面積234.60平方公尺、Ｌ處面積33.45平方
      公尺之未辦保存登記，經測量編定為建號109號建物及坐
      落系爭648地號土地上如附圖所示Ｍ處面積222.96平方公
      尺之未辦保存登記，測量編定為建號112號建物即門牌號
      碼南投縣埔里鎮○○路99之5號，經原審法院93年度執字
      第10962號強制執行事件拍賣，由被上訴人拍定取得，並
      已完成所有權移轉登記為被上訴人分別共有，應有部分各
      三分之一。
（二）惟附圖所示Ｇ處現為上訴人壬○○無權占用，Ｋ處及Ｌ處
      為上訴人癸○○無權占用，Ｍ處則為上訴人許仲締無權占
      用，依強制執行法第98條之規定，被上訴人已取得Ｇ、Ｋ
      、Ｌ及Ｍ建物之所有權，爰依民法第767條規定，訴請上
      訴人壬○○遷讓返還Ｇ處之建物，上訴人癸○○遷讓返還
      Ｋ、Ｌ處之建物及上訴人許仲締遷讓返還Ｍ處之建物予被
      上訴人。
（三）系爭649地號土地上另有如附圖所示Ａ、Ｂ處面積各0.42
      平方公尺之鐵門柱、Ｃ處面積233.81平方公尺之無屋頂棚
      架、Ｄ處面積29.73平方公尺之有鐵皮屋頂棚架、Ｅ處面
      積37.88平方公尺之工具間、Ｆ處面積95.46平方公尺之有
      有鐵皮屋頂棚架、Ｈ處面積11.48平方公尺之廁所、Ｉ處
      面積243.49平方公尺之磚造房屋及Ｊ處面積60.95平方公
      尺之工具間等地上物。而Ｄ、Ｅ、Ｆ處之建物即建號100
      號建物即門牌號碼南投縣埔里鎮○○路99之9號，已辦保
      存登記為上訴人癸○○所有，且Ｉ處之建物即測量編定為
      建號111號建物即門牌號碼南投縣埔里鎮○○路99之6號亦
      為上訴人癸○○出資興建，另依原審法院民事執行處93年
      度執字第109620號強制執行事件第二次拍賣公告記載，上
      訴人癸○○表示Ｈ處之建物係供建號100號使用，故Ｈ處
      之建物為上訴人癸○○有權處分，Ａ、Ｂ、Ｃ、Ｊ處亦為
      上訴人癸○○所興建，惟系爭649地號土地業經被上訴人
      拍定取得所有權，上開地上物均為無權占用，又Ｉ處建物
      現由上訴人癸○○、丁○○、辛○○及丑○○○共同占用
      中，爰依民法第767條規定訴請上訴人癸○○、丁○○、
      辛○○及丑○○○自Ｉ處建物遷出，上訴人癸○○並應拆
      除上開地上物，返還系爭649地號全部土地予被上訴人。
（四）系爭648地號土地上另有附圖所示Ｐ處面積64.37平方公尺
      之石綿瓦木造工寮、Ｎ處面積17.55平方公尺之之石綿瓦
      木造工作間、Ｏ處面積8.78平方公尺之木造鐵皮工具間、
      Ｑ處面積4.07平方公尺之水塔、Ｒ處面積10.83平方公尺
      之不鏽鋼水桶、Ｓ處面積2699.92平方公尺之蘭花園及地
      上水泥柱、地上蘭花設備等地上物。系爭977之374地號土
      地上則有附圖所示Ｔ處面積428平方公尺之蘭花園及地上
      水泥柱及地上蘭花、設備等地上物。據原審法院民事執行
      處93年度執字第1092號強制執行案件第二次拍賣公告記載
      ，Ｐ處為上訴人癸○○所有，另Ｎ、Ｏ、Ｑ、Ｒ、Ｓ、Ｔ
      處係上訴人卯○○所有。而上開地上物所占用之土地即系
      爭648、977之374地號土地，既經原審法院拍賣由被上訴
      人取得所有權，上開地上物為無權占用，爰依民法第767
      條訴請上訴人癸○○、卯○○拆除上開地上物，將系爭64
      8、977之374地號全部土地返還被上訴人。綜上先位聲明
      ：如主文第一至八項所示，另上訴人癸○○及卯○○應返
      還系爭648地號及649地號土地全部予被上訴人。
（五）又如認附圖所示Ｉ處建物為上訴人癸○○、丑○○○共同
      出資興建；Ａ、Ｂ處之鐵門柱係上訴人丑○○○所蓋；Ｎ
      、Ｏ、Ｑ、Ｒ、Ｓ、Ｔ處之地上物係上訴人卯○○與丁○
      ○合夥所公同共有，非上訴人卯○○單獨所有，被上訴人
      併依民法第767條之規定，備位聲明：
    1.如原審判決主文第一至四項所示。
    2.上訴人癸○○應返還系爭648地號土地全部予被上訴人。
    3.上訴人丑○○○應將坐落系爭649地號土地上如附圖所示
      Ａ、Ｂ處面積各0.42平方公尺之鐵門門柱拆除，將系爭64
      9地號土地全部返還被上訴人。
    4.上訴人癸○○、丁○○、辛○○及丑○○○應自坐落系爭
      649地號土地上如附圖所示Ｉ處面積243.49平方公尺之建
      物遷出；上訴人癸○○、丑○○○並應將上開建物拆除，
      將系爭649地號土地全部返還被上訴人。
    5.上訴人癸○○應將坐落系爭649地號土地上如附圖所示Ｃ
      處面積233.81平方公尺之無屋頂棚架、Ｄ處面積29.73平
      方公尺之有鐵皮屋頂棚架、Ｅ處面積37.88平方公尺之工
      具間、Ｆ處面積95.46平方公尺之有鐵皮屋頂棚架、Ｈ處
      面積11.48平方公尺之廁所、Ｊ處面積60.95平方公尺之工
      具間等地上物均拆除，將系爭649地號土地全部返還被上
      訴人。
    6.上訴人卯○○、丁○○應將系爭648地號土地上如附圖所
      示Ｎ處面積17.55平方公尺之石棉瓦木造工具間、Ｏ處面
      積8.78平方公尺之木造鐵皮工具間、Ｑ處面積4.07平方公
      尺之水塔、Ｒ處面積10.83平方公尺之不鏽鋼水桶（水塔
      ）、Ｓ處面積2699.92平方公尺之蘭花園及地上水泥柱及
      地上蘭花、設備等地上物均拆除，將系爭648地號土地全
      部返還被上訴人。
    7.上訴人卯○○、丁○○應將系爭977之374地號土地上如附
      圖所示Ｔ處面積428平方公尺之蘭花園及地上水泥柱及地上
      蘭花、設備等物上物均拆除，將系爭977之374地號土地全
      部返還被上訴人。
二、被上訴人於本院補充陳述：
    上訴人於二審始提出之96年8月20日協議前摘要及96年10月9
    日協議書並非真正，即便為真正，亦因係未經被上訴人同意
    之複委任，而對被上訴人不生效力。
貳、上訴人方面：
一、上訴人於原審則以下列情詞置辯：
（一）附圖所示Ｋ、Ｌ處建物，部分係上訴人癸○○於二十年前
      建造，部分為上訴人丑○○○於近年贈與上訴人癸○○，
      現均為上訴人癸○○占有使用中；附圖所示Ｇ處建物，原
      建物已於九二一地震時全倒，由上訴人癸○○出資給予上
      訴人壬○○興建並由其占有使用，然上開建物與系爭648
      、649、977之374地號土地於83年2月21日已由上訴人丑○
      ○○出租予上訴人丁○○，上訴人丁○○並於租賃契約書
      成立同時匯款交付每年租金二萬元及押金九十萬元予上訴
      人丑○○○，嗣上訴人癸○○與丁○○於86年間結婚，故
      上訴人丑○○○與丁○○於訂立租賃契約時尚無親戚關係
      存在，且上訴人癸○○與丁○○婚後仍共同租賃上開不動
      產，迄今每年2月21日前仍支付租金予上訴人丑○○○，
      是上訴人就坐落系爭土地上之建物有法定地上權存在，核
      非無權占有。
（二）又附圖所示Ｄ、Ｅ、Ｆ、Ｉ處建物為上訴人癸○○、丑○
      ○○共同出資興建，Ｄ、Ｅ、Ｆ處之建物並已完成保存登
      記為上訴人癸○○所有；附圖所示Ｐ處之建物則為上訴人
      癸○○興建，上開建物現均為上訴人癸○○占有使用。附
      圖所示Ｈ處之建物則為上訴人丁○○與壬○○於84年間共
      同興建，並於84、5年間將事實上處分權讓與上訴人癸○
      ○，現由上訴人癸○○使用中，故上訴人癸○○就坐落系
      爭土地上之建物亦有法定地上權存在。又租賃契約書雖未
      經公證，然因法律不溯及既往，民法第425條第2項係於89
      年始修正施行，則本件仍有買賣不破租賃之適用。且附圖
      所示Ａ、Ｂ處之鐵門柱係上訴人丑○○○所蓋，非上訴人
      癸○○。復坐落系爭648地號土地上如附圖所示Ｍ處之建
      物為上訴人許仲締占有中，並經本院96年度上字第332號
      判決確定為其所有，是執行債權人將不當得利176萬元返
      還上訴人許仲締，即同意交還Ｍ處建物。
（三）另系爭648地號及977之374地號土地於86年1月10日原由上
      訴人卯○○向上訴人丑○○○買受，總價金為四百萬元，
      並已支付一百萬元，然因上訴人丁○○早於83年2月21 日
      向上訴人丑○○○承租上開二筆土地，上訴人丑○○○無
      法交付土地履行買買契約而違約且未償還上訴人卯○○交
      付之一百萬元，現上訴人卯○○係以交付一百萬元之相當
      對價占有使用上開二筆土地，是上訴人卯○○對上開二筆
      土地有租賃權存在，非無對價占用。且86年6月1日上訴人
      卯○○與上訴人丑○○○、丁○○亦達成協議，由上訴人
      卯○○與丁○○訂立蘭園樹苗合夥契約，上訴人丑○○○
      無償提供上開二筆土地供上訴人卯○○使用，上訴人丁○
      ○仍依與丑○○○間之租賃契約支付租金予丑○○○，是
      上訴人丁○○負責提供土地，上訴人卯○○則負責出資，
      而上開二筆土地既因上訴人丁○○有租賃權存在，而上訴
      人卯○○與丁○○則有合夥之牽連關係，故上訴人卯○○
      對上開二筆土地亦享有租賃權，故坐落系爭648地號、977
      之374地號土地上如附圖所示Ｎ、Ｏ、Ｑ、Ｒ、Ｓ、Ｔ處
      等地上物非無權占用或有不當得利。
（四）系爭房地於查封時，上訴人已有將上訴人丁○○與上訴人
      丑○○○就系爭房地之租賃契約書，及上訴人卯○○與上
      訴人丑○○○就系爭648地號及系爭977之374地號等二筆
      土地之買賣契約及上訴人丁○○與上訴人卯○○之蘭園樹
      苗合夥契約提出予執行債權人代理人，嗣因執行債權人代
      理人之誤導，以為上訴人丁○○與上訴人丑○○○為婆媳
      關係向法院陳報租賃關係將不被採信，且上訴人丁○○亦
      係執行案件之債務人，陳明合夥關係，則系爭648地號及
      系爭977之374地號等二筆土地之蘭花園等地上物亦恐遭查
      封，故未於原審法院民事執行處94年1月25日第一次查封
      時即陳報上開租賃及合夥關係，惟嗣後仍有向民事執行處
      表示上情，但筆錄未記載，然上訴人間上開租賃及合夥關
      係確存在，上訴人有合法占用系爭房地權源。又被上訴人
      於96年8月間曾委託第三人向上訴人收取十年租金二十萬
      元，是上訴人就系爭房地確有租賃權。
二、上訴人於本院補充陳述：
    被上訴人曾委託他人向上訴人收取系爭房地十年租金二十萬
    元，並提出委託同意書、協議前摘要、協議書、上訴人癸○
    ○帳戶領款紀錄影本為證，可證明確實上訴人與被上訴人間
    有租賃關係，且上訴人業有交付新台幣20萬元之租金乙事，
    故上訴人之占有乃係基於租賃關係而合法有權占有，被上訴
    人請求拆屋還地即無理由。
參、原審經審酌兩造所提出之攻擊防禦方法後，認上訴人占用系
    爭房地，既無得對被上訴人主張有權占用之權源存在，而上
    訴人許仲締占用南投縣埔里鎮○○路99之5號建物即附圖所
    示Ｍ建物，為上訴人於言詞辯論時自承在卷（原審卷第102
    頁參照），而附圖Ｇ處之建物由上訴人壬○○占用，Ｍ處之
    建物是上訴人許仲締興建，Ｋ處之建物由上訴人癸○○占用
    ，Ｃ、Ｄ、Ｅ、Ｆ、Ｉ、Ｊ、Ｐ處等地上物為上訴人癸○○
    興建使用中，另上訴人丁○○、辛○○及丑○○○亦占用Ｉ
    處之建物使用中；Ｈ處之建物是上訴人壬○○及丁○○共同
    出資於84年間所蓋，並於84、5年間將事實上處分權讓與給
    上訴人癸○○，現由上訴人癸○○使用中。附圖所示Ｎ、Ｏ
    、Ｑ、Ｒ、Ｓ、Ｔ處等地上物係上訴人卯○○設置等情，已
    詳如上述，從而被上訴人本於所有權，依民法第767條物上
    請求權規定，訴請上訴人遷讓系爭房屋、拆除地上物返還占
    用之系爭土地部分範圍，即如主文所示，洵屬正當，應予准
    許。惟上訴人癸○○及上訴人卯○○各僅占用系爭649 地號
    及系爭648地號土地等二筆土地部分範圍，被上訴人復未能
    舉證上訴人癸○○及上訴人卯○○占用系爭土地全部，則被
    上訴人請求上訴人癸○○及上訴人卯○○返還系爭649 地號
    及648地號土地全部，於逾上開應准許部分，尚乏依據，應
    予駁回。上訴人不服第一審判決提起上訴，於本院上訴聲明
    為：原判決不利上訴人之部分廢棄。上廢棄部分，被上
    訴人在第一審之訴及假執行聲請均駁回。第一、二審訴訟
    費用均由被上訴人負擔。被上訴人於本院答辯聲明為：上
    訴駁回。第一、二審訴訟費用由上訴人負擔。（原審被告
    許仲締就原審判決許仲締應將坐落南投縣埔里鎮○○○段64
    8地號土地上如附圖所示Ｍ處面積222.96平方公尺之建物即
    門牌號碼南投縣埔里鎮○○路九九之五號之建物遷讓交還被
    上訴人之敗訴部分，並未上訴，此部分業已確定；被上訴人
    就其於原審請求上訴人癸○○及上訴人卯○○返還系爭649
    地號及648地號土地全部逾原審准許部分之敗訴部分，並未
    聲明不服，該部分亦已確定。）
肆、兩造不爭執事實，本院採為判決之基礎（原審卷第185至187
    頁、本院卷第143頁背面至145頁）：
一、系爭648地號、649地號及977之374地號土地為上訴人丑○○
    ○於51年3月10日買受，並於同年4月2日移轉登記取得所有
    權全部。
二、上訴人丑○○○於66年3月4日出資在系爭649地號土地上興
    建建號71號建物即門牌號碼南投縣埔里鎮○○路99之1號建
    物即附圖所示Ｇ處，面積132.38平方公尺之建物，並於84年
    1月4日為第一次登記取得建號71號建物所有權全部。
三、系爭649地號土地上另有如附圖所示Ｋ處面積234.60平方公
    尺之石綿瓦木造置物間、Ｃ處面積233.81平方公尺之無屋頂
    棚架、Ｄ處面積29.73平方公尺之有鐵皮屋頂棚架、Ｅ處面
    積37.88平方公尺之工具間、Ｆ處面積95.46平方公尺之有鐵
    皮屋頂棚架、Ｈ處面積11.48平方公尺之廁所、Ｉ處面積243
    .49平方公尺之一樓磚造房屋、Ｊ處面積60.95平方公尺之工
    具間及Ａ、Ｂ處面積各0.42平方公尺之鐵門柱等地上物。
四、系爭648地號土地上有附圖所示Ｍ處面積222.96平方公尺之
    一樓鋼筋混凝土、二樓鐵皮屋構造建物、Ｌ處面積33.45平
    方公尺之石綿瓦木造置物間、Ｐ處面積64.37平方公尺之石
    綿瓦木造工寮、Ｎ處面積17.55平方公尺之石綿瓦木造工作
    間、Ｏ處面積8.78平方公尺之木造鐵皮工具間、Ｑ處面積4.
    07平方公尺之水塔、Ｒ處面積10.83平方公尺之不鏽鋼水桶
    、Ｓ處面積2699.92平方公尺之蘭花園及地上水泥柱、地上
    蘭花設備等地上物。
五、系爭977之374地號土地上有附圖所示Ｔ處面積428平方公尺
    之蘭花園及地上水泥柱及地上蘭花、設備等地上物。
六、債權人即訴外人合作金庫商業銀行股份有限公司（下稱合作
    金庫）聲請就系爭648地號、649地號及977之374地號土地之
    所有權全部及枇杷路99之1號即附圖所示Ｇ處、測量編定建
    號109號即附圖所示Ｋ、Ｌ處及枇杷路99之5號建物即附圖所
    示Ｍ處強制執行拍賣，原審法院於96年7月25日以93年度執
    字第10962號第二次拍賣，經被上訴人向原審法院民事執行
    處拍定取得，完成所有權移轉登記為被上訴人分別共有，應
    有部分各三分之一。
七、系爭649地號土地上之建號100號建物即門牌號碼南投縣埔里
    鎮○○路99之9號建物即附圖所示Ｄ、Ｅ、Ｆ處之建物，為
    上訴人癸○○與上訴人丑○○○於92年5月12日共同出資興
    建完成，並於93年3月22日為第一次登記，上訴人癸○○取
    得所有權全部。
八、附圖所示Ｇ處之建物由上訴人壬○○占用，Ｍ處之建物是上
    訴人  許仲締興建，Ｋ處之建物由上訴人癸○○占用。
九、附圖所示Ｃ、Ｄ、Ｅ、Ｆ、Ｉ、Ｊ、Ｐ處等地上物為上訴人
    癸  ○○興建使用中，其中Ｉ處之建物係88年間所蓋。另上
    訴人丁○○、辛○○及丑○○○亦占用Ｉ處之建物使用中。
十、附圖所示Ｈ處之建物是上訴人壬○○及丁○○共同出資於84
    年間所蓋，並於84、5年間將事實上處分權讓與給上訴人癸
    ○○，現由癸○○使用中。
十一、附圖所示Ｎ、Ｏ、Ｑ、Ｒ、Ｓ、Ｔ處等地上物係上訴人卯
      ○○設置。
十二、上訴人丑○○○為上訴人壬○○、癸○○、原審被告許仲
      締三兄弟之母，上訴人辛○○為上訴人癸○○之父。上訴
      人癸○○與上訴人丁○○於86年結為夫妻。
十三、被上訴人委託訴外人子○○處理系爭房地之點交事宜。
伍、本件之爭點：(1)上訴人丑○○○於83年2月21日是否有將系
    爭648、649及977之374地號土地及如附圖所示Ｇ、Ｋ、Ｌ處
    之建物出租予上訴人丁○○？如有租賃關係，上訴人等是否
    得可對被上訴人主張有權占用？(2)被上訴人等是否曾委託午
    ○○、辰○○、庚○○、未○○、林永璇等5人處理系爭房
    地點交事宜，並由午○○代表向上訴人收取十年之租金二十
    萬元？(3)附圖所示Ａ、Ｂ處鐵門是上訴人癸○○出資所蓋或
    上訴人丑○○○所蓋？(4)附圖所示Ｎ、Ｏ、Ｑ、Ｒ、Ｓ、Ｔ
    處等地上物係上訴人卯○○設置，為上訴人卯○○基於個人
    意思設置或應與丁○○設置或上訴人卯○○與丁○○合夥設
    置？(5)上訴人是否無權占有系爭房地？
一、上訴人丑○○○於83年2月21日是否有將系爭648、649及977
    之374地號土地及如附圖所示Ｇ、Ｋ、Ｌ處之建物出租予上
    訴人丁○○？如有租賃關係，上訴人等是否可對被上訴人主
    張有權占用？
（一）按以無權占有為原因，請求返還所有物之訴，上訴人對被
      上訴人就其物有所有權存在之事實無爭執，而僅以非無權
      占有為抗辯者，應由上訴人就其取得占有，係有正當權源
      之事實證明之（最高法院72年度臺上字第1552號判決意旨
      參照）。
（二）本件系爭648地號、649地號及977之374地號等三筆土地所
      有權全部及附圖所示Ｇ建物、Ｋ建物、Ｌ建物、Ｍ建物等
      不動產，經原審法院於96年7月25日以93年度執字第10962
      號第二次拍賣，由被上訴人向原審法院民事執行處拍定取
      得，完成所有權移轉登記為被上訴人分別共有，應有部分
      各三分之一，Ｇ建物由上訴人壬○○占用，Ｍ建物是原審
      被告許仲締興建，Ｋ建物由上訴人癸○○占用，又系爭64
      9地號土地上另有如附圖所示上訴人癸○○興建之Ｃ、Ｄ
      、Ｅ、Ｆ、Ｉ、Ｊ等地上物及上訴人癸○○有事實上處分
      權之Ｈ建物，系爭648地號土地上有上訴人癸○○興建之
      Ｌ、Ｐ等地上物及上訴人卯○○設置之Ｎ、Ｏ、Ｑ、Ｒ、
      Ｓ等物上物，系爭977之374地號土地上有上訴人卯○○設
      置之Ｔ地上物，有被上訴人所提土地登記謄本、建物登記
      謄本、原審法院證明書、第二次拍賣公告（以上均影本）
      為證（原審卷第11至13頁、第14頁、第16至17頁、20至24
      頁），為上訴人所不爭（原審卷第185頁至187頁參照），
      復經原審法院會同南投縣埔里地政事務所履勘現場，製有
      勘驗筆錄（原審卷第67至69頁）並囑託測量製作複丈成果
      圖即附圖所示（原審卷第168頁），並經本院依職權調閱
      上開執行卷審核無訛，應堪認為真實。系爭三筆土地及房
      屋係被上訴人拍賣取得所有權，並辦妥所有權移轉登記，
      則上訴人既就被上訴人為系爭三筆土地及Ｇ、Ｋ、Ｌ、Ｍ
      建物所有權人之事實，並不爭執（原審卷第186頁），僅
      以其就系爭土地及系爭建物（下稱系爭房地）有租賃使用
      權源為辯。依上開說明，自應由上訴人就其租賃權存在之
      事實負舉證責任。
（三）再所謂租賃，係謂當事人約定一方以物租與他方使用、收
      益，他方支付租金之契約，民法第421條定有明文。故租
      賃契約之存在與否，並非僅以兩造間定有租賃契約書為憑
      ，應視兩造間是否確有訂立租賃契約之真意而定，設若雙
      方均無租賃之真意，自不能僅憑租賃契約書即認定租賃關
      係之存在。上訴人固抗辯上訴人丁○○於83年即與上訴人
      丑○○○就系爭房地訂有不定期租賃契約，並提出租賃契
      約書（原審卷第44至49頁、91至93頁）及繳租資料（原審
      卷第121、122頁）為證，惟為被上訴人所否認。而查，上
      訴人丑○○○於86間提供系爭房地為抵押物，向債權人合
      作金庫設定最高限額1152萬元抵押權以擔保其債務之履行
      ，並於83年7月4日出具切結書，聲明所提供之抵押物目前
      未出租，此有合作金庫埔里分行函送原審法院之切結書及
      設定抵押權資料等件在卷可稽（原審卷第193頁至198頁參
      照）。上訴人對切結書上之上訴人丑○○○之印章不爭執
      （原審卷第221頁），惟辯以該借款係上訴人丁○○辦理
      ，上訴人丑○○○並不知情，此為被上訴人所否認。參以
      一般金融機構辦理土地設定一千餘萬元之高額抵押權時，
      理應會與土地所有人確認設定抵押權真意，是上訴人抗辯
      上訴人丑○○○不知上開抵押借款一節，尚非足採。又上
      訴人丑○○○與辛○○於原審法院民事執行處93年度執字
      第10962號於94年1月25日查封系爭房地時即表示均自住，
      無出租等語，有上開執行卷是日查封筆錄可參。且於系爭
      房地遭強制執行之際，上訴人均未向原審法院民事執行處
      陳報上情並提出租賃契約書，則上訴人丑○○○既早已出
      具書面切結供擔保之抵押物確無任何租賃關係之存在，上
      訴人於本件被上訴人買受系爭房地請求拆屋還地時，始提
      出租約抗辯上訴人丁○○與上訴人丑○○○就系爭房地有
      租賃關係存在，顯與上訴人丑○○○前向合作金庫設定抵
      押借款時切結擔保及原審法院民事執行處於94年1月25日
      查封過程所述無租賃事實不相符合。
（四）再被上訴人買受之系爭房地，於原審法院96年7月25日第2
      次拍賣時，系爭648地號土地、649地號及977之374 地號
      土地最低拍賣價格分別為348萬元、640萬元及30萬4千元
      ，另建物最低拍賣價格合計為240萬元，此有原審法院第2
      次拍賣公告附於93年度執字第10962號執行卷可佐，是系
      爭房地顯有相當價值，而觀諸上訴人提出關於上訴人丑○
      ○○與丁○○間系爭3筆土地及其上建物所約定之租金每
      年僅2萬元，顯然偏低，則上訴人丑○○○與丁○○就每
      年2萬元租金之約定，是否可認係支付使用系爭3筆土地及
      其上建物之對價關係，可認係有償之租賃關係，顯有疑問
      。
（五）綜上，難認上訴人丑○○○於83年2月21日是有將系爭648
      、649及977之374地號土地及如附圖所示Ｇ、Ｋ、Ｌ處之
      建物出租予上訴人丁○○。
二、被上訴人等是否曾委託午○○、辰○○、庚○○、未○○、
    林永璇等5人處理系爭房地點交事宜，並由午○○代表向上
    訴人收取十年之租金二十萬元？
（一）上訴人癸○○於97年7月1日原審審理時雖曾提及被上訴人
      委託不法之漂白黑道即職業討債集團至上訴人住處不斷恐
      嚇云云（原審卷第42頁），然僅提出一委託同意書影本（
      原審卷第52頁），並未提及該討債集團有將系爭房地出租
      予上訴人之情形；另上訴人卯○○於97年10月27日雖曾於
      原審具狀主張上訴人之委託人有向上訴人收取系爭房地十
      年租金二十萬元云云（原審卷第84頁），然為被上訴人所
      否認，而上訴人卯○○亦僅提出上訴人丑○○○與丁○○
      83 年所訂之租賃契約書為其依據（原審卷第91、92頁）
      ，然此租賃契約業經本院認定並無租賃關係存在已如上述
      ，上訴人卯○○並未能提出其他租賃契約書或其他證據以
      供原審法院調查，嗣經原審法院判決上訴人敗訴後，上訴
      人於二審程序始提出96年8月20日之協議前摘要、96年10
      月9日協議書及癸○○96年10月9日領款20萬元之存摺（本
      院卷第41至44頁）以資證明確以20萬元向被上訴人之受託
      人承租系爭房地10年云云，然查依上訴人所陳協議前摘要
      係書寫於上訴人於原審即提出之委託同意書背面，並經本
      院當庭將原本提示予被上訴人訴訟代理人閱覽後，被上訴
      人僅承認正面之委託同意書為真正（本院卷第95頁），並
      由上訴人影印該裝訂成冊之原本附卷（本院卷第121至127
      頁），其內包括96年8月19日之委託同意書及業經本院認
      定非真正之83年2月21日不動產租賃契約書，苟該96年8月
      20日協議前摘要及96年10月9日協議書確為真正，則既在
      上訴人持有中，上訴人焉有不於原審審理時提出之理？上
      訴人雖聲稱係因於原審時未委任律師，且被上訴人表示那
      是無效的租約，要求上訴人不要庭呈法院，故上訴人於原
      審未提出云云（本院卷第55頁背面），然上訴人於原審既
      曾提及向被上訴人之受託人承租一情如上述，則在兩造因
      上訴人是否有權占用系爭房地之本案訴訟中，焉有不提出
      上開證物之理？是以上訴人所陳於原審未提出證據之理由
      ，顯非可採，從而本院認上訴人於本院所提出96年8月20
      日協議前摘要及96年10月9日協議書，難認其確為96年8月
      20日及96年10月9日即做成，其真實性實非無疑。
（二）即便上訴人於本院所提出96年8月20日協議前摘要及96年
      10月9日協議書，確為96年8月20日及96年10月9日所做成
      ，因以下理由，亦難認對被上訴人發生效力：
  １、被上訴人固不否認「委託同意書」為真正，然其上受託人
      僅子○○一人，故僅能證明被上訴人委託子○○一人處理
      系爭房地點交事宜，被上訴人並未委託子○○以外之其他
      人或訴外人處理。至於委託同意書非簽名處上雖有記載乙
      方：子○○‧‧‧等十人，但既未記載其餘九人之姓名，
      其餘九人亦未在簽名處上簽名，此委託同意書自不生被上
      訴人有委託其餘九人處理系爭房地點交事務之效力。且證
      人子○○亦出庭證稱「簽立委託同意書時，當時在場有李
      燕忠、李燕忠的兒子甲○○（即被上訴人），還有李燕忠
      那邊的股東（即被上訴人丙○○、寅○○），我這邊只有
      我一人，所以只有我一人簽名」（本院卷第56頁），足證
      被上訴人僅委託子○○一人處理系爭房地點交事宜，並未
      委託子○○以外之人或訴外人處理。上訴人雖以證人子○
      ○亦證稱「因為當時拍賣公告是註明不點交，我怕到時候
      到現場去點交會有麻煩，而我本身是埔里人，目前住在臺
      中，如果去點交時怕有麻煩，我會請住在埔里的當地人的
      朋友來幫忙，所以我才會寫等十人」等語（本院卷第56頁
      背面），足證被上訴人確有委託子○○以外之人處理點交
      事宜云云，然查委任契約雖非必以書面為之，然亦須委託
      人與受託人有成立委任契約之合意始足當之，今被上訴人
      與子○○訂立委託同意書之時，依子○○所證述，既尚無
      法知悉子○○欲找何人一起前往處理系爭房地之點交事宜
      ，被上訴人如何能與子○○以外之其餘人士達成委任之合
      意而成立委任契約，是以上訴人執子○○之上開證詞而主
      張被上訴人亦委託午○○、辰○○、庚○○、未○○、林
      永璇等5人處理系爭房地之點交事宜，自非可採。
  ２、按民法第537條及538條規定，受任人應自己處理委任事務
      ，未經委任人同意使第3人代為處理委任事務者，對委任
      人不生效力。本件上訴人所提出之「協議前摘要」上，係
      記載「本件受委託之到場協議人（同意再授權於午○○為
      代理具名訂立協議書）於96年8月20日在...與...（即原
      審被告）協議被上訴人所拍定取得物權點交事宜，而到場
      之受權協議人，應先出據身分證，則前開委託同意書未具
      名者，應先補充簽名如下：」（本院卷第41頁），然並未
      由子○○簽名委託，且證人子○○亦證述未看過該協議前
      摘要，並證述「剛才在庭上的那幾位(現在隔離在外)(即
      證人庚○○、未○○、林東諒(即戊○○))，我都沒有見
      過，我否認我認識剛才在庭的證人，我也確定沒有看過協
      議前摘要所示的證人，而且我也沒有委託任何人去跟上訴
      人簽立契約書。」等語明確在卷（本院卷第57頁背面、58
      頁），是以難認係子○○再委託授權午○○、辰○○、庚
      ○○、未○○、林永璇等5人處理系爭房地之點交事宜；
      縱認此「協議前摘要」係子○○再委託授權午○○、辰○
      ○、庚○○、未○○、林永璇等5人或再委託授權午○○
      一人為代理人處理系爭房地點交事宜，因未經委任人即上
      訴人同意，揆諸上開條文規定，亦對上訴人不生效力。至
      證人子○○雖證稱委託同意書上「視同正本子○○」之字
      樣為渠所寫無訛（本院卷第57頁），然此乃證人子○○受
      被上訴人之託前往系爭房地處理點交事宜時，為向上訴人
      等證明渠經被上訴人授權，交付委託同意書影本予上訴人
      時，為證明與正本相符所必然之舉，非可據此即認被上訴
      人有委託午○○、辰○○、庚○○、未○○、林永璇等5
      人或子○○有再委託午○○、辰○○、庚○○、未○○、
      林永璇等5人處理系爭房地之點交事宜。
  ３、上訴人所提出之96年10月9日「協議書」（即租賃協議書
      ）係記載「委託同意書所載之子○○等10人及依96年8月
      20日之協議前摘要，再授權午○○為訂立協議書（即租賃
      協議書）之代理人」等語（本院卷第42頁），然查此協議
      書上並未由子○○簽名委託，而依證人庚○○、未○○、
      林東諒（即戊○○）所證，其等前往系爭房地參與協調點
      交事宜時，子○○均有到場（本院卷第58至64頁），何以
      證人子○○未於協議書上簽名授權，更何況子○○證稱未
      看過該協議書明確在卷（本院卷第57頁背面），難認子○
      ○有委託午○○與上訴人訂立此租賃協議書；尤以依民法
      第537條及538條規定，委託人應自己處理委任事務，未經
      委任人同意使第3人代為處理委任事務者，對委任人不生
      效力。依上開租賃協議書之用語，明載「【再】授權午○
      ○為訂立協議書（即租賃協議書）之代理人等語」（本院
      卷第42頁），無論係子○○再授權，或子○○等10人再授
      權，均係複委任，上訴人既未能證明被上訴人有同意再委
      託午○○處理系爭房地點交事宜，則上述由午○○與上訴
      人所簽訂之租賃協議書，將系爭房地出租予上訴人，約定
      租期10年，租金共20萬元，及收取20萬元租金（被上訴人
      否認午○○有收取20萬元租金）等行為，對被上訴人均不
      生效力。
  ４、上訴人雖謂依上開協議前摘要及租賃協議書之用語，應解
      為訴外人午○○係代理子○○等10人與上訴人訂立租賃協
      議書，並無複委任之情形云云，然查被上訴人並未與訴外
      人午○○達成委任午○○處理系爭房地點交事宜之合意已
      如前（二）１、所認定，是以訴外人午○○即便係以被上
      訴人直接受任人之身分簽訂租賃協議書，亦對被上訴人不
      生效力。
  ５、再查被上訴人委託子○○處理之事務範圍為將系爭房地自
      上訴人處取回點交予被上訴人，並未委託子○○將系爭房
      地出租上訴人或其他任何人，此觀諸委託同意書所記載之
      內容為「點交事項」至為明顯，且證人子○○亦到庭證稱
      「委託同意書（之內容）沒有授權我出租，（所謂）點交
      ，（係）上訴人把東西（即系爭土地）交給我，或許上訴
      人會要求一些費用（如補償費或搬遷費），但是這些費用
      要問過李燕忠」等語（本院卷第58頁背面）可稽。上訴人
      雖辯稱「點交事項」包括出租在內云云，然查自法院拍賣
      不動產，其目的係為取得占有，此係一般常情，是以所謂
      「點交事項」係單指取回占有之主張，應可採信，上訴人
      辯稱包括出租在內，既為被上訴人所否認，自應由上訴人
      負舉證之責，上訴人既未能證明委託同意書上之「點交事
      項」包括出租在內，自難認上訴人所辯為可採。
  ６、另上訴人所提出之癸○○第一銀行存摺帳戶，僅能證明上
      訴人癸○○於96年10月9日提領現金20萬元，尚未能以此
      即證明該20萬元為系爭房地之租金，上訴人於該存摺帳戶
      上私自加載該20萬元為拍賣租金，尚難遽信，況96年10月
      9日之租賃協議書或非真正，或對被上訴人不生效力已如
      上述，則此存摺所載20萬元是否用以支付蔡雅棋，即與本
      件判決結果無涉。
（三）上訴人所舉證人庚○○、未○○、林東諒僅對子○○找渠
      等至系爭房地，協調當時子○○在場，共十人等情所證相
      符，然有以下疑點，故本院認庚○○、未○○、林東諒之
      上開證言僅係為與委託同意書上所記「子○○等10人」一
      情相符所為之證言，其等之證言尚難採信；
  １、證人子○○已證述伊不認識上述庚○○等三位證人及午○
      ○，亦沒有跟他們去系爭房地現場簽訂協議書。且若證人
      子○○有跟庚○○等人去系爭不動產現場並簽訂協議書，
      為何子○○沒有在該協議書上簽名或蓋章？且庚○○等人
      若係子○○叫去現場處理，而癸○○真有交付租金20萬元
      ，則以子○○係主要協調人之地位，為何該租金20萬元不
      是交給子○○，反交給午○○？實有違常理。
  ２、證人庚○○證述不清楚點交的事情結果如何（本院卷第59
      頁）。又證述協議前摘要、協議書係一起簽的（本院卷第
      60頁），顯與協議前摘要、協議書所載簽立時間實際上相
      差二個月之客觀事實不符。又庚○○證述因為協議書簽名
      欄處沒有位置讓伊簽名，所以伊才沒簽名（本院卷第60頁
      ），亦與客觀上協議書簽名欄處尚有其他空位供見證人簽
      （見本院卷第43頁所示，戊○○即簽於空白處）不符，是
      以證人庚○○所證有參與協調即有可疑。
  ３、證人未○○對於法官詢問「為什麼(在96年10月9日當日)
      沒有交錢給子○○，而是交給午○○」及「為何子○○沒
      有在協議前摘要簽名」等問題，均表示不清楚（本院卷第
      61頁），亦對20萬元係何人拿出來一情，先證稱係癸○○
      拿出的（本院卷第61頁），後又證稱表示不清楚（本院卷
      第62頁背面），若未○○確有在場，對何人拿出二十萬元
      交付午○○，未○○豈會不清楚？是證人未○○所證有參
      與協調亦有可疑。
（四）至於南投縣政府警察局埔里分局鯉潭派出所96年8月20日
      癸○○報案查處情形工作紀錄簿影本（本院卷第104頁）
      ，僅能證明癸○○於96年8月20日確有為點交房地之事前
      往協調，然並無從證明證人子○○有於96年8月20日共同
      簽訂協議前摘要，否則證人子○○為何沒有在該摘要上簽
      名？且證人子○○並未證述伊未於96年8月20日到系爭房
      地現場，僅證述其於委託同意書上書寫「視同正本子○○
      」等字並交付該同意書予癸○○之日，是否係96年8月20
      日，並不確定（本院卷第57頁），亦難以此即認證人子○
      ○所證不實，或以此即認定證人子○○有於96年8月20日
      簽訂協議前摘要，故上述報案紀錄實難做為有利於上訴人
      之證據。
（五）綜上，被上訴人固曾委託子○○處理系爭房地之點交事宜
      ，但未曾委託或複委託午○○、辰○○、庚○○、未○○
      、林永璇等5人處理系爭房地點交事宜，並由午○○代表
      訂立租賃協議書，並向上訴人收取十年之租金二十萬元，
      故姑不論本院認上訴人於二審始提出之96年8月20日協議
      前摘要及96年10月9日協議書，並非文件上所載日期所做
      成，縱上開文件確於文件上之日期所做成，然因以上之論
      述，亦難認對被上訴人發生效力：
三、附圖所示Ａ、Ｂ處鐵門是上訴人癸○○出資所蓋或上訴人丑
    ○○○所蓋？
    被上訴人主張如附圖所示Ａ、Ｂ處鐵門係上訴人癸○○興建
    一節，固為上訴人癸○○於言詞辯論時所否認（原審卷第10
    3頁）。惟查，原審法院於97年7月25日會同南投縣埔里地政
    事務所履勘現場測量時，上訴人癸○○已自承系爭648及649
    地號土地上，除門牌號碼99之5號房屋係上訴人許仲締所蓋
    及二間木造房屋係上訴人卯○○所蓋外，其餘地上物都是伊
    所蓋，而Ａ、Ｂ鐵門於原審法院履勘時已存在，並囑託地政
    事務所測量地上物位置及面積，此有原審法院是日勘驗測量
    筆錄記載可佐（原審卷第67頁至69頁），是上訴人嗣後辯稱
    Ａ、Ｂ鐵門為上訴人丑○○○所蓋，尚非足採。被上訴人上
    開主張，堪信為真實。
四、附圖所示Ｎ、Ｏ、Ｑ、Ｒ、Ｓ、Ｔ處等地上物係上訴人卯○
    ○設置，為上訴人卯○○基於個人意思設置或應與丁○○設
    置或上訴人卯○○與丁○○合夥設置？
    上訴人抗辯蘭花及設備等地上物係上訴人卯○○與上訴人丁
    ○○合夥設置一節，為被上訴人所否認。況且上訴人上開抗
    辯係以上訴人丁○○因向上訴人丑○○○租地前提，而由上
    訴人丁○○提供土地與上訴人卯○○合夥一節。然查，上訴
    人丁○○與上訴人丑○○○間就系爭房地無租賃關係存在，
    已如上述，則上訴人丁○○顯無法以提供土地方式與上訴人
    卯○○成立合夥經營蘭花園。再者，上訴人卯○○於原審法
    院民事執行處辦理系爭房地之執行期間之95年1月5日曾向原
    審法院民事執行處具狀陳報：系爭648地號及977之374地號
    土地上，由上訴人丑○○○無償提供伊使用，系爭二筆土地
    上之設備及蘭花均為伊所有等情，且原審法院拍賣系爭房地
    時，亦載明：上訴人卯○○稱系爭648地號及977之374地號
    土地出售予伊，伊支付部分價金，惟未移轉登記，上訴人丑
    ○○○乃於86年6月間同意提供上開土地予上訴人卯○○使
    用等情，此有上訴人卯○○之陳報狀及原審法院第二次拍賣
    公告附於上開執行卷宗可佐，是上訴人卯○○如係與上訴人
    丁○○合夥經營蘭花園，於原審法院民事執行處調查中，理
    應陳明其等合夥關係，始符常情，是上訴人上開上訴人卯○
    ○與上訴人丁○○有合夥經營蘭花園之抗辯，尚難足信，系
    爭地上物應係上訴人卯○○以自己而非與上訴人丁○○合夥
    之意思設置，堪足認定。
五、上訴人是否無權占有系爭房地？
（一）依本院上開認定，上訴人抗辯上訴人丁○○與上訴人丑○
      ○○就系爭三筆土地及其上建物有租賃關係存在，對被上
      訴人可主張有權占用為不可採；及上訴人所抗辯被上訴人
      曾委託午○○、辰○○、庚○○、未○○、林永璇等5人
      處理點交事宜，並進而由午○○代表與上訴人訂主96年10
      月9日之租賃協議書一情，不論協議書之真偽均對被上訴
      人不生效力已如上述，是以上訴人對系爭房地即無依租賃
      關係而占有之正當權源。
（二）按使用借貸為無償契約，原屬貸與人與使用人間之特定關
      係，非如租賃之有民法第425條之規定，故土地及房屋所
      有權移轉於他人後，除已得該他人即現在之所有人同意繼
      續使用外，土地、房屋使用人縱經原所有人無償提供使用
      ，亦不能拘束現在之所有人，而對現在之所有人主張有使
      用該土地或房屋之權利（參照最高法院59年台上字第2490
      號判例意旨）。本件上訴人癸○○、壬○○、卯○○等人
      前固經上訴人丑○○○同意使用系爭三筆土地興建地上物
      及占用系爭房屋，但系爭房地因拍賣，由被上訴人取得全
      部所有權，被上訴人並未同意上訴人繼續使用系爭房地，
      是以上訴人占用系爭房地，均屬無權占有。
陸、按所有人對於無權占有或侵奪其所有物者，得請求返還之；
    對於妨害其所有權者，得請求除去之；有妨害其所有權之虞
    者，得請求防止之，民法第767條定有明文。查上訴人占用
    系爭房地，既無得對被上訴人主張有權占用之權源存在，而
    附圖Ｇ處之建物由上訴人壬○○占用，Ｋ處之建物由上訴人
    癸○○占用，Ｃ、Ｄ、Ｅ、Ｆ、Ｉ、Ｊ、Ｐ處等地上物為上
    訴人癸○○興建使用中，另上訴人丁○○、辛○○及丑○○
    ○亦占用Ｉ處之建物使用中；Ｈ處之建物是上訴人壬○○及
    丁○○共同出資於84年間所蓋，並於84、5年間將事實上處
    分權讓與給上訴人癸○○，現由上訴人癸○○使用中。附圖
    所示Ｎ、Ｏ、Ｑ、Ｒ、Ｓ、Ｔ處等地上物係上訴人卯○○設
    置等情，已詳如上述，從而被上訴人本於所有權，依民法第
    767條物上請求權規定，訴請上訴人遷讓系爭房屋、拆除地
    上物返還占用之系爭土地部分範圍，洵屬正當，應予准許。
    上訴人所辯均為無可取。是則原審判命上訴人如數給付，於
    法並無不合。上訴意旨指摘原判決不當，求予廢棄改判，為
    無理由，應予駁回其上訴。
柒、本件事證已臻明確，兩造其餘之攻擊防禦方法，與判決基礎
    之事實及結果並無影響，爰不予一一論駁，而上訴人並表示
    捨棄傳訊其他證人（本院卷第65頁），故本院無再予傳訊之
    必要，併此敘明。
據上論結，本件上訴為無理由，依民事訴訟法第449條第1項、第
78條、第85條第1項前段，判決如主文。
中    華    民    國    98    年    9     月    22    日
                民事第二庭    審判長法  官  邱森樟
                                    法  官  謝說容
                                    法  官  蔡秉宸
以上正本係照原本作成。
如對本判決上訴，須於收受判決送達後20日內向本院提出上訴書
狀，其未表明上訴理由者，應於提出上訴後20日內向本院提出上
訴理由書（須按他造人數附具繕本）。
上訴時應提出委任律師為訴訟代理人之委任狀。具有民事訴訟法
第466條之1第1項但書或第2項之情形為訴訟代理人者，另應附具
律師及格證書及釋明委任人與受任人有該條項所定關係之釋明文
書影本。
                                    書記官  洪麗華
中    華    民    國    98    年    9     月    23    日
                                                      Ｓ


司法院資訊處製作；財團法人民間司法改革基金會備份。
